臺灣臺中地方法院民事判決　　八十七年度國簡上第二號
　　上　訴　人　乙○○
　　被　上訴人　台灣高等法院檢察署台中分院檢察署
　　法定代理人　丙○○
　　訴訟代理人　甲○○
右當事人間請求國家賠償事件，上訴人對於中華民國八十七年五月四日本院台中簡易
庭八十六年度中國簡字第四號第一審判決提起上訴，上訴人並為訴之追加，本院於九
十三年二月二十七日言詞辯論終結，判決如左：
    主      文
上訴及追加之訴均駁回。
第二審訴訟費用由上訴人負擔。
    事實及理由
一、按於第二審程序為訴之變更或追加，除有民事訴訟法第二百五十五條第一項第二
    款至第六條情形外，非經他造同意，不得為之。而此於對簡易程序提起上訴者，
    亦準用之。民事訴訟法第四百四十六條第一項、第四百三十六條之一第三項，分
    別定有明文。本件上訴人於本院九十三年二月二十七日言詞辯論期日，依民法第
    一百八十四條、第一百八十五條共同侵權行為之法律關係，追加劉鼎業（註：被
    上訴人前主任檢察官）、黃勤鎮（被上訴人前檢察長）、馬英九（前法務部長）
    為被告，未經其三人同意，並查無民事訴訟法第二百五十五條第一項第二款至第
    六條所列情形，是上訴人追加部分，自無從准許，應予駁回，先予敘明。
二、本件上訴人起訴主張：被上訴人係台灣台中地方法院檢察署（下稱台中地檢署）
    之上級機關，於上訴人請求查辦前台中地檢署檢察官李慶義瀆職案時，以民國（
    下同）八十五年八月二十一日中分檢勤孝字第九五八○號函為不實之載述；又於
    八十五年一月四日以檢化明字第一七九號函不實查報前台中地檢署檢察官簡文鎮
    濫權羈押及不准被羈押人抗告確有不法情事「為無」；又明知八十三年四月二十
    二日議勤字第二四五號處分書確有疏失，未依職權命台中地檢署重新查辦。因認
    被上訴人故意或重大過失，致上訴人受有損害，而依國家賠償法規定於被上訴人
    拒絕賠償後，依國家賠償法第二條第二項提起本件訴訟，求為判決被上訴人應給
    付上訴人新台幣六萬六千元，及自第一審起訴狀繕本送達之翌日起至清償日止，
    按年息百分之五計算之利息，並為宣告假執行之聲請。上訴之聲明，請求廢棄原
    法院八十六年度中國簡字第四號判決，餘與上開原審訴之聲明同。
三、被上訴人則以，上訴人所提之前述二函件乃就上訴人之陳述，說明其陳述不成立
    之理由；而上開處分書，係闡明上訴人聲請再議無理由之法律上見解，不符國家
    賠償法第二條第二項之要件。本件上訴人之請求為無理由等語；答辯之聲明：駁
    回上訴。
四、按有審判或追訴務之公務員因執行務侵害人民自由或權利，就其參與審判或追訴
    案件犯職務上之罪，經判決有罪確定者，適用本法（註：即國家賠償法）規定，
    亦為國家賠償法第十三條所明定。觀之司法院大法官會議七十七年第二二八號解
    釋，足知該條係針對審判與追訴職務之特性所為之特別規定。換言之，檢察官承
    辦之案件，如該檢察官執行職務侵害人民自由或權利，且就其參與追訴之案件犯
    職務上之罪，經判決有罪確定者，始得對其所屬檢察機關提出國家賠償之請求。
    本此而論，有關上訴人請求對八十三年四月二十二日議勤字第二四五號處分書部
    分，該處分書係表示被上訴人對訴外人新品瓦斯安全設備股份有限公司及本件上
    訴人告訴陳俊華等人違反著作權法，經台中地檢察署檢察官為不起訴處分，經再
    議後認再議無理由而予以駁回，乃被上訴人檢察長依法律規定表示法律上之見解
    而制作之處分書（刑事訴訟法第二百五十八條參照），該檢察長亦為具有追訴職
    務之公務員，其並未因該處分犯職務上之罪被判決有罪確定，是上訴人此部分國
    家賠償之主張，依前引國家賠償法第十三條之特別規定，於法即有未合，要無理
    由。
五、次按，公務員於執行職務行使公權力時，因故意或過失不法侵害人民自由或權利
    者，國家應負損害賠償責任。公務員怠於執行職務，致人民自由或權利遭受侵害
    者，亦同。為國家賠償法第二條第二項所明定。姑不論，上開國家賠償之責任性
    質，係國家代位責任抑或國家自己責任，然就上開國家賠償法第二條第二項之規
    定以觀，係以公務員故意或過失不法侵害人民自由或權利（作為）、怠於執行職
    務致人民自由或權利遭受侵害（不作為）為要件，即以公務員執行職務之行為構
    成民法第一百八十四條侵權行為（公務員則依同法第一百八十六條負侵權行為責
    任，惟仍以構成民法第一百八十四條侵權行為之規定為前提），換言之，須於公
    務員執行職務時，構成民法侵權行為，為國家賠償責任之要件。本此而論，民法
    第一百八十四條第一項前段、後段與同條第二項所保護之客體，固有差別。然上
    開侵權行為之責任成立要件，可歸納為構成要件（即指構成要件該當性，組成因
    素包括行為、侵害權利或法益、造成損害及因果關係）、違法性、及故意或過失
    （僅係於民法第一百八十四條第二項情形時係推定過失，請求權人就此勿庸舉證
    而已，另第一百八十四條第一項後段須以背於善良風俗之手段），是為侵權行為
    的三層結構。互核前揭民法第一百八十四條第一項前段與國家賠償法第二條第二
    項規定以觀，僅行為人之身分及執行職務不同。換言之，國家賠償法第二條第二
    項係公務員執行（或怠於執行）職務對於人民之侵權行為。
六、再按，相當因果關係之判斷，應分為二個階段即「條件關係」及「相當性」，條
    件關係採「若無，則不」的認定檢驗方式，此即我學說所謂之「無此行為，必不
    生此種損害」，即指條件的因果關係，此係一種反證規則，旨在認定「若Ａ不存
    在，Ｂ仍會發生，則Ａ非Ｂ條件」，其功能在於排除與造成某種結果無關之事項
    。本件上訴人所主張有關被上訴人八十五年八月二十一日中檢分勤孝字第九五八
    ○號通知（上訴人誤為函），及同年一月四日中分檢化明字第一七九號函，分別
    係被上訴人對上訴人及第三人沈朝江之陳述狀給予說明答覆（即通知部分），及
    被上訴人對上訴人陳述提出說明（即函部分），兩者內容並不具有任何法律上之
    處分效力，上訴人不致因該通知或函受有損害或約束，是縱認上訴人其所主張受
    有損害，然亦非上開通知及函所致，是依上因果關係之說明，二者間顯難認具有
    因果關係。上訴人雖以上級機關對下級機關有行政監督權為由而為主張，然姑且
    不論行政監督權之範圍為何，上訴人請求之事項是否屬實，亦難以被上訴人未按
    上訴人之請求即認因果關係之存在。又上開通知及函既就上訴人請求之事項，已
    為說明答覆，縱然該意見與上訴人之看法有異，亦難認具有違法性及故意、過失
    。
七、綜上所述，上訴人有關本件國家賠償法第二條第二項之主張，其要件並未充足，
    ，上訴人執此主張被上訴人應負損害賠償責任云云，自屬無據。從而，上訴人本
    於國家賠償之法律關係，請求判命被上訴人賠償如聲明所示金額，為無理由，不
    應准許。其假執行之聲請亦失所附麗，應併予駁回。原審為上訴人敗訴之判決，
    及駁回其假執行之聲請，並無不合。上訴意旨指摘原判決不當，求予廢棄改判，
    為無理由，應予駁回。
八、本件事證已為明確，兩造其餘攻擊、防禦之主張，與本件之判決之結果要屬無涉
    ，爰不再敘明。
九、據上論結，本件上訴為無理由，依民事訴訟法第四百三十六條之一第三項、第四
    百四十九條第一項、第七十八條，判決如主文。
中　　　華　　　民　　　國　　九十三　　年　　　三　　　月　　  十九    日
                                            臺灣臺中地方法院民事第四庭
~B審判長法官  張恩賜
~B法      官  戴博誠
~B法      官  陳添喜
正本係照原本作成
不得上訴。
中　　　華　　　民　　　國　　九十三　　年　　　三　　　月　　  十九    日
~B法院書記官
